【裁判字號】    96,訴,505
【裁判日期】    970123
【裁判案由】    損害賠償
【裁判全文】
臺灣嘉義地方法院民事判決               96年度訴字第505號
原      告  甲○○
訴訟代理人  黃文力律師
被      告  丙○○
            乙○○
上列當事人因請求損害賠償事件，本院於民國97年1月9日言詞辯
論終結，判決如下：
  主  文
原告之訴及假執行之聲請均駁回。
訴訟費用由原告負擔。
  事實及理由
一原告主張：原告與被告丙○○於民國86年8月9日，約定由原告
  出資新臺幣（下同）3,371,650元，出資比例4分之1，共同出
  資以13,486,600元之代價，於86年8月15日，以被告乙○○名
  義，向本院執行法院標得坐落嘉義縣溪口鄉○○○段107號土
  地（下稱系爭土地），被告乙○○並受原告與被告丙○○共同
  委任登記為所有權人，原告依上開約定給付出資額3,371,650
  元。詎被告未經原告同意，於89年7月3日，以系爭土地為抵押
  物，設定最高限額6,120,000元抵押權予訴外人嘉義縣民雄鄉
  農會並借款，原告於94年9月中旬知悉後，要求被告清償借款
  並塗銷抵押權，未獲置理，因被告以系爭土地設定抵押權並向
  嘉義縣民雄鄉農會借款，致原告受有投資額3,371,650元之損
  害，構成侵權行為，且被告獲有6,120,000元貸款之不當得利
  ，另被告乙○○違背受任權限，依民法第544條之規定，應負
  損害賠償責任。又原告於發現被告設定抵押權後，為解決原告
  出資部分，雖於95年9月5日與被告丙○○簽立買賣契約書（下
  稱系爭契約），向被告丙○○購買其所有坐落嘉義市○○段67
  3號土地及建號229號門牌嘉義市○區○○路238巷54號建物（
  含未不存登記部分，下稱系爭房地），並以上開投資款3,371,
  650元折算市價為1,200,000元作為買賣定金，然因被告丙○○
  表示係以較低價格出售系爭房地予原告，而要原告將投資款以
  較低之1,200,000元作價，因被告丙○○未依約定履行，原告
  已解除系爭契約，嗣因稅捐問題，再經原告與被告丙○○合意
  解除，故原告投資款作價部分亦一併解除。爰先依民法第179
  條或第184條、第185條之規定，請求被告丙○○、乙○○給付
  ，請求擇一為有利原告之判決；如無理由，再依民法第544條
  規定，請求被告乙○○給付。聲明：被告應連帶給付原告3,37
  1,650元及自起訴狀繕本送達被告翌日起至清償日止，按年息5
  ﹪計算之利息，並願供擔保，請求宣告假執行。
二被告則以：原告與被告丙○○共同投資法拍屋標買轉售行業，
  於86年8月間，原告出資3,371,650元，共同出資標得系爭土地
  ，並以被告乙○○名義登記為所有權人，實際所有權人為原告
  與被告丙○○。嗣於89年間，與原告談及設定抵押權貸款，再
  投資他筆土地，經原告同意而設定抵押權，貸得款項後，欲投
  資他筆不動產而將款項匯入嘉義市第四信用合作社，遭第四信
  用合作社以還款處理，且貸款僅餘400多萬元未清償，並均依
  約清償，原告得請求被告丙○○登記系爭土地為共有，或待出
  賣後取得可分配價金4分之1債權，原告之權利未受損害。另原
  告與被告丙○○於95年9月5日簽立系爭契約，向被告丙○○購
  買系爭房地，並以其就系爭土地之出資折合市價1,200,000元
  出售予被告丙○○，而作為買受系爭房地價金之一部分，原告
  與被告丙○○就系爭土地投資契約關係已消滅，嗣原告不想購
  買系爭房地，被告丙○○與原告協商結果，由原告以1,200,00
  0元價格將其出資4分之1權利出賣予被告丙○○等語置辯。聲
  明：原告之訴及假執行之聲請駁回，如受不利判決，願供擔保
  ，請准宣告免為假執行。
三下列事項為兩造所不爭執，應堪認定：
 (一)原告與被告丙○○於86年8月9日，約定由原告出資3,371,65
   0元，出資比例4分之1，共同出資以13,486,600元之代價，於
   86年8月15日，借用被告乙○○之名義，向執行法院標得系爭
   土地，並借用被告乙○○之名義登記為所有權人。
 (二)被告共同以被告乙○○之名義，於89年7月3日，以系爭土地
   設定最高限額6,120,000元抵押權予訴外人嘉義縣民雄鄉農會
   ，登記存續期間自89年5月31日起至119年5月31日止，登記抵
   押權債務人為被告乙○○（下稱系爭抵押權）。
 (三)被告乙○○邀被告丙○○為連帶保證人，於94年11月25日向
   訴外人嘉義縣民雄鄉農會借款3,000,000元；於95年7月21日
   借款2,100,000元；於96年7月12日借款250,000元。前揭借款
   均為系爭抵押權擔保範圍。前揭借款均按約定繳款。
 (四)原告與被告丙○○於95年9月5日簽立系爭契約，約定被告丙
   ○○將系爭房地以6,020,000元代價出售予原告，並以上開(一)
   之原告合資購買系爭土地持分4分之1之出資額3,371,650元，
   折算市價為1,200,000元出售予被告丙○○，以作為定金，雙
   方證件備齊交付1,020,000元，尾款3,800,000元於增值稅及
   契稅開徵時交付，並同時完稅。
四兩造爭執事項：
 (一)被告設定系爭抵押權有無經原告同意？
 (二)前揭借款有無經原告同意？
 (三)系爭契約是否合法解除？
 (四)原告依民法第179條、184條、185條規定，請求被告丙○○、
   乙○○給付3,371,650元；另依民法第544條規定，請求被告
   乙○○給付3,371,650元，有無理由？
 (五)被告丙○○有無另以1,200,000元之代價，向原告購買系爭土
   地4分之1之權利？
五本院就上開爭點論述如下（依本院論述之先後順序而調整其次
  序，先此敘明）：
 (一)原告依民法第179條、184條、185條規定，請求被告丙○○、
   乙○○給付3,371,650元；另依民法第544條規定，請求被告
   乙○○給付3,371,650元，有無理由？
   1.本件原告與被告丙○○於86年8月9日約定由原告出資3,371
     ,650元，出資比例4分之1，雙方共同出資以13,486,600元
     之代價，於86年8月15日，借用被告乙○○之名義，向執行
     法院標得系爭土地，並借用被告乙○○之名義登記為所有
     權人，固如前述。然原告與被告丙○○於95年9月5日簽立
     系爭契約，約定被告丙○○將系爭房地以6,020,000元代價
     出售予原告，並以上開原告合資購買系爭土地持分4分之1
     之出資額3,371,650元，折算市價為1,200,000元出售予被
     告丙○○，以作為定金，亦如前述。足見原告與被告丙○
     ○簽立系爭契約，除約定被告丙○○將系爭房地出售予原
     告外，同時亦約定原告將其投資系爭土地之權利出售予被
     告丙○○甚明，是原告已將其出資購買系爭土地之權利出
     售予被告丙○○，應堪認定。
   2.至原告主張：如系爭契約有效亦即被告丙○○依系爭契約
     履行，則原告於86年9月5日與被告丙○○共同投資系爭土
     地之關係固消滅，但被告丙○○未依約定履行，原告已解
     除系爭契約，且因被告丙○○表示以較低價格出售系爭房
     地予原告，而要原告將投資以較低之1,200,000元出售作價
     ，是原告投資作價部分亦一併解除等情，則為被告所否認
     ，並辯稱：原告與被告丙○○於95年9月5日簽立系爭契約
     ，向被告丙○○購買系爭房地，並以其就系爭土地之出資
     折合市價1,200,000元出售予被告丙○○，而作為買受系爭
     房地價金之一部分，原告與被告丙○○就系爭土地投資契
     約關係已消滅等語。經查：
    (1)系爭契約之一之1.約定：簽約同時即以雙方合資購買溪口
      鄉○○段107號土地持分4分之1，原購買價合3,371,650元
      ，現折合市價1,200,000元出售予被告丙○○作為定金等
      語，有系爭契約在卷可稽，再綜觀系爭契約之約定，並無
      原告所謂被告丙○○以較低價格出售系爭房地予原告，故
      原告亦將對系爭土地投資以較低金額作價出售予被告丙○
      ○之記載或意旨，是原告此部分主張，自難憑採。又原告
      雖主張：系爭契約第12條第3項約定原告買受系爭房地後
      ，要將系爭房地出租予被告丙○○，就是因被告丙○○當
      時以較低價格出售系爭房地予原告云云。然系爭契約第11
      條第3項固約定上情，亦難認此與原告所主張被告丙○○
      以較低價格出售系爭房地予原告，故原告亦將對系爭土地
      投資以較低金額作價出售予被告丙○○乙節，有何關連性
      ，是原告此部分主張，自難憑採。
    (2)原告以被告丙○○未依系爭契約約定，履行塗銷以系爭房
      地所設定抵押權之義務為由，解除系爭契約，請求被告丙
      ○○返還買受系爭房地所交付其餘款項，經本院以96年度
      訴字第547號判決認原告與被告丙○○間買賣系爭房地之
      契約已經原告合法解除乙節，固有本院96年度訴字第547
      號判決在卷可稽。然原告與被告丙○○間買賣系爭房地之
      契約縱經原告合法解除，充其量亦僅發生被告丙○○應負
      回復系爭房地買賣前原狀之義務，亦即返還原告所出售投
      資系爭土地權利作價之1,200,000元價金。至原告投資系
      爭土地之權利既已經其出售予被告丙○○，且此部分買賣
      契約尚有效存在，則原告於本件主張其原投資系爭土地之
      權利，自屬無據。綜上，原告主張系爭房地買賣契約已經
      解除，故原告出售投資系爭土地之作價部分亦一併解除云
      云，尚屬無據。
   3.本件原告所請求受損害之事實係基於其與被告丙○○於86
     年8月9日，約定由原告出資3,371,650元，出資比例4分之1
     ，共同出資以13,486,600元之代價，於86年8月15日，借用
     被告乙○○之名義，向執行法院標得系爭土地之權利，此
     為原告所自陳（見本院96年11月16日言詞辯論筆錄），然
     原告既已將其出資購買系爭土地之權利出售予被告丙○○
     ，則其本於投資系爭土地之權利受損害，主張依民法第179
     條、184條、185條規定，請求被告丙○○、乙○○給付3,3
     71,650元；另依民法第544條規定，請求被告乙○○給付3,
     371,650元，自屬無據。
 (二)本件原告本於投資系爭土地權利受損害之主張既屬無據，則
   前列被告設定系爭抵押權有無經原告同意？前揭借款有無經
   原告同意？被告丙○○有無另以1,200,000元之代價，向原告
   購買系爭土地4分之1之權利？之爭點，自無再予論述之必要
   ，併此敘明。
六綜上，原告主張依民法第179條或第184條、第185條、第544條
  規定，請求被告應連帶給付原告3,371,650元及其利息，為無
  理由，應予駁回。又原告之訴既經駁回，其假執行之聲請亦失
  所依附，應併予駁回。
七本件事證已臻明確，兩造其餘攻擊、防禦方法，經本院審酌後
  ，認不足以影響本判決之結果，爰不一一論述，附此敘明。
八據上論結，本件原告之訴為無理由，依民事訴訟法第78條，判
  決如主文。
中    華    民    國    97    年     1    月    23    日
                  民事第二庭  法  官  蘇雅慧
正本係照原本作成。
如不服本判決，應於送達後20日內，向本院提出上訴狀並表明上
訴理由，如於本判決送達前提起上訴者，應於判決送達後10日內
補提上訴理由書（須附繕本）。
中    華    民    國    97    年     1    月    23    日
                              書記官  劉昀匊


司法院資訊處製作；財團法人民間司法改革基金會備份。
